【裁判字號】    99,重訴,67
【裁判日期】    990804
【裁判案由】    確認租賃關係不存在 等
【裁判全文】
臺灣高雄地方法院民事判決              99年度重訴字第67號
原      告  甲○○○
被      告  丙○○
            乙○○
上列當事人間請求確認租賃關係不存在等事件，經本院於民國99
年7 月21日言詞辯論終結，判決如下：
    主      文
被告間就坐落高雄縣鳥松鄉○○段第七九九地號土地及其上門牌
號碼高雄縣鳥松鄉○○路二○○巷七號建物（同段二六一號建號
）之租賃關係不存在。
訴訟費用由被告負擔。
    事實及理由
一、原告主張：被告丙○○為擔保其於民國79年3 月10日向訴外
    人第一商業銀行股份有限公司（下稱第一銀行）及其後可能
    所生之消費借貸債務（下稱系爭債務），曾以訴外人黃莊秋
    美為連帶保證人，於同年4 月9 日將其所有坐落高雄縣鳥松
    鄉○○段799 地號土地及其上門牌號碼同鄉○○路200 巷7
    號之建物（同段261 號建號，下稱系爭房地），設定最高限
    額新臺幣（下同）1,680 萬元，期間至109 年4 月8 日止之
    抵押權（下稱系爭抵押權）予第一銀行；嗣第一銀行就系爭
    債務經聲請強制執行後不足清償部分，先後於91年12月2 日
    、92年4 月9 日讓與移轉系爭債權及系爭抵押權設定予訴外
    人臺灣金聯資產管理股份有限公司（下稱金聯公司），金聯
    公司受讓後於97年4 月17日、29日再將系爭債權及系爭抵押
    權設定轉讓予伊，詎伊執以系爭債權逕付本院97年度司執字
    第46 557號執行事件執行時，經被告乙○○主張其早與被告
    丙○○於78年間就系爭房地口頭約定每月租金4,000 元之租
    賃契約（下稱系爭租約），致影響系爭房地拍賣程序中應買
    人之投標意願及拍定金額，使伊抵押權受有損害，惟被告丙
    ○○於79年3 月10日設定系爭房地之抵押權時，其上並無任
    何租賃關係存在，況系爭房地市值高達2,000 萬元，丙○○
    竟以顯不相當之租金租予乙○○，是系爭租約應為被告間通
    謀虛偽意思表示所訂立以妨礙執行，又縱認被告間確存有租
    賃合意，因系爭房地上設定抵押之情形應即為乙○○所明知
    ，且該系爭租約之存在顯已影響伊債權實現，致伊法律上地
    位因此受有不安之危險，是伊自得以訴主張撤銷，爰依民法
    第87條第1 項、第244 條第2 項及民事訴訟法第247 條等規
    定，提起本件訴訟等情。並聲明：(一)先位部分：確認被告間
    就系爭房地之租賃關係不存在。(二)備位部分：被告間就系爭
    房地之系爭租約，應予撤銷。
二、被告則以：被告丙○○前因積欠被告乙○○380 萬元無法清
    償，遂於78年6 月間，以口頭約定將系爭房地出租予被告乙
    ○○使用，以每月租金4,000 元抵償借款，嗣被告丙○○又
    與第一銀行就系爭房地設定系爭抵押權，並未告知被告乙○
    ○，而原告明知有此承租事實，仍於97年4 月17日、29日，
    自金聯公司以近四成低價受讓系爭抵押權及債權，自應承擔
    系爭租約存在所受之不利益，且丙○○前已清償第一銀行3,
    164,574 元，金聯公司與原告所受讓之系爭債權餘額應僅為
    10,835,426元，是原告除應就系爭債權餘額提出證明外，尚
    應舉證乙○○承租前是否早已知悉系爭抵押權設定情形，況
    被告乙○○入住後迄今20年間，曾出資增建未辦保存登記建
    物，並修繕維護，故系爭抵押權範圍應不包括該未辦保存登
    記建物等語資為抗辯。並聲明：原告之訴駁回。
三、兩造不爭執事項：
  (一)丙○○為擔保其於79年3 月10日向第一銀行之借款及其後可
    能所生之債務，曾於同年4 月9 日將其所有之系爭不動產設
    定最高限額1,680 萬元、期間至109 年4 月8 日止之最高限
    額抵押權予第一銀行，嗣丙○○未依約清償借款，第一銀行
    乃聲請強制執行。
  (二)第一銀行就系爭債權經強制執行後不足清償部分，分別於91
    年12月2 日、92年4 月9 日併同系爭抵押權讓與予金聯公司
    ，嗣金聯公司又於97年4 月17日、29日將系爭債權及系爭抵
    押權轉讓予原告。
四、得心證之理由
  (一)按確認法律關係存在與否之訴，如有即受確認判決之法律上
    利益，縱其所求確認者，為他人間之法律關係，亦非不得提
    起。果如上訴主張被上訴人前開不定期之租賃關係自始不存
    在，而被上訴人竟主張其存在，非不影響於上訴人之抵押權
    ，上訴人訴求確認不存在，當難謂無即受確認判決之法律上
    之利益（最高法院73年度台上字第2926號判決參照）。查原
    告經受讓系爭債權及抵押權後，向本院聲請對被告丙○○所
    有之系爭房地強制執行，經本院以97年度司執字第46557 號
    予以查封拍賣後，被告乙○○於執行中向本院執行處主張其
    就上開房屋早於78年間即經被告丙○○租用予其抵償借款，
    本院執行處即據此於拍賣公告附表之備註欄上予以記載該租
    賃情事並不為點交，致第1 次公開拍賣即無人應買等情，業
    經本院調閱上開執行卷宗核閱屬實，則被告主張其等間於抵
    押權設定前就系爭房地已訂定系爭租約，業造成於原告實行
    抵押權聲請拍賣抵押物時，執行法院因該租約關係而無法點
    交，致使原告之抵押權行使受影響，是以原告以訴確認系爭
    租約不存在，自有即受確認判決之法律上利益，先予敘明。
  (二)次按確認法律關係不存在之訴，如被告主張其法律關係存在
    時，應由被告負舉證責任，最高法院42年台上字第170 號著
    有判例可供參照。本件原告提起確認被告間系爭租約不存在
    之訴，而被告主張該租約關係存在，自應由被告負舉證責任
    。經查：
    1.金聯公司曾分別分別於92、93年間向本院聲請對被告丙○
      ○所有之系爭房地強制執行，而被告乙○○於本院上開2
      次強制執行現場查封時即92年8 月12日、93年5 月4 日均
      向本院到場執行之書記官稱其乃為無償借用系爭房地等語
      ，此經本院依職權調閱本院92年度執字第30089 號、93年
      度執字第17847 號卷宗核閱屬實，則衡以被告乙○○於系
      爭房地甫遭強制執行之際所主張者為無償借用，並於次年
      亦稱無償借用系爭房地，前後陳述一致，且參以一般人於
      租用之房地遭強制執行時，均會就自己之租賃權利為主張
      ，被告乙○○卻稱其乃為無償借用，迄至原告於97年間向
      本院聲請強制執行時方改稱其與被告丙○○間自78年間即
      就系爭房地訂有系爭租約，顯與常情有違，足見被告抗辯
      其等間於78年間即就系爭房地存有租賃契約非可採信。
    2.被告固抗辯其2 人間確存有借貸關係，且約定以系爭房地
      之租金每月4,000 元抵銷借款云云，並提出「借用証」為
      證，惟被告於本院行準備程序時，先是稱當初借款與租賃
      系爭房屋有契約書，租賃契約書是以10行紙書寫，紙張約
      A4大小，且使用藍色或黑色之原子筆書寫，於買房屋時即
      已書妥等語（見本院卷第56頁），嗣又改稱當初沒有租賃
      契約書，但是有簽借據等語（見本院卷第98頁），則其前
      後抗辯已非一致，又被告所提出之借用証非10行紙，亦非
      A4大小，且非以原子筆書寫，而其紙質非舊其上卻有油污
      、污垢等情，此有該借用証附於卷內證物袋可證，則該借
      用証與被告先前證述契約書外觀顯不相符，且該借用証涉
      及380 萬元借貸情事，其紙質非舊卻未經妥善保存而異常
      髒污，顯與常情有違，是該借用証顯非屬實，而難採信。
    3.綜上，被告未能舉證證明其等間就系爭房地存有租賃契約
      ，且被告乙○○前均稱其係無償借用系爭房地，是足認被
      告間就系爭房地未存有租賃關係。
五、綜上所述，被告間就系爭房地既未存有租賃關係，惟其等乃
    於執行中陳報上情致不為點交而已減低投標人之意願，此業
    致原告私法上之債權人地位受有侵害之危險而有即受確認判
    決之法律上利益，從而原告先位請求確認被告間就系爭房地
    之租賃關係不存在，為有理由，應予准許。
六、本件事證已臻明確，兩造其餘之攻擊防禦方法及證據資料，
    經本院審酌後，認均不影響本判決之結果，爰不一一論述，
    附此敘明。
七、據上論結，原告之訴為有理由。依民事訴訟法第78條、第85
    條第1項，判決如主文。
中    華    民    國    99    年    8     月    4     日
                  民事第四庭  審判長法  官  黃宏欽
                                    法  官  楊淑珍
                                    法  官  楊淑儀
以上正本係照原本作成。
如對本判決上訴，須於判決送達後20日內向本院提出上訴狀。如
委任律師提起上訴者，應一併繳納上訴審裁判費。
中    華    民    國    99    年    8     月    4     日
                                    書記官  王資惠

司法院資訊處製作；財團法人民間司法改革基金會備份。
